臺灣新北地方法院民事裁定
110年度消債更字第538號
聲  請  人  蕭淑敏  


上列當事人因消費者債務清理事件，聲請更生，本院裁定如下：
    主  文
聲請人乙○○自中華民國111年4月21日上午10時起開始更生程
序。
命司法事務官進行本件更生程序。
    理  由
一、按債務人不能清償債務或有不能清償之虞者，得依本條例所
    定更生或清算程序，清理其債務；債務人對於金融機構負債
    務者，在聲請更生或清算前，應向最大債權金融機構請求協
    商債務清償方案，或向其住、居所地之法院或鄉、鎮、市、
    區調解委員會聲請債務清理之調解；法院開始更生程序之裁
    定，應載明其年、月、日、時，並即時發生效力；法院裁定
    開始更生或清算程序後，得命司法事務官進行更生或清算程
    序，必要時得選任律師、會計師或其他適當之自然人或法人
    一人為監督人或管理，消費者債務清理條例（下稱消債條例
    ）第3 條、第151 條第1 項、第45條第1 項、第16條第1 項
    分別定有明文。次按依消債條例第3 條規定，債務人不能清
    償債務或有不能清償之虞者，均得依本條例所定更生或清算
    程序，清理其債務。不採現行破產法僅以「不能清償」為聲
    請破產之要件，債務人如具「不能清償之虞」亦可聲請更生
    或清算，而不必等到陷於「不能清償」之狀態，使債務人得
    以儘早利用更生或清算程序清理債務，重建經濟生活，債權
    人之權益並可受較大之滿足。所謂「不能清償」，指債務人
    因欠缺清償能力，對已屆期之債務，全盤繼續處於不能清償
    之客觀經濟狀態者而言。又所謂「不能清償之虞」，係指依
    債務人之清償能力，就現在或即將到期之債務，有不能清償
    之蓋然性或可能性而言。易言之，債務人之狀態如置之不理
    ，客觀上得預見將成為不能清償之情形而言，此將來發生不
    能清償之事實，不必達到高度之確信。至於債務人之清償能
    力，則包括財產、信用及勞力（技術），並不以財產為限，
    必須三者總合加以判斷仍不足以清償債務，始謂欠缺清償能
    力而成為不能清償。債務人之清償能力係處於流動性狀態，
    聲請時與法院裁定時之清償能力未必一致，應以法院裁定時
    為判斷基準時（司法院民事廳民國99年11月29日廳民二字第
&ZZZZ; &ZZZZ; 0000000000號第二屆司法事務官消債問題研討第
    4 號消費者
    債務清理條例法律問題研審小組之研審意見參照）。
二、聲請意旨略以：伊債務發生原因為生活開銷、以債養債方式
    還款而積欠龐大債務，聲請人曾於110年8月向新北地方法院
    聲請消費者債務清理前置調解，與最大債權金融機構玉山商
    業銀行股份有限公司（下稱玉山銀行）調解，然玉山銀行提
    供的每月新臺幣（下同）26,000元還款方案，以伊每月收入
    扣除支出及扶養費後，無法負擔上開還款方案，致調解不成
    立，伊有不能清償債務或有不能清償債務之虞之情形，故提
    起本件更生之聲請等語。
三、經查，聲請人提出本件更生聲請前，曾與最大債權金融機構
    玉山銀行進行前置協商，玉山銀行表示金融機構原始債權金
    額為2,044,217元，本行擬依金融機構簽約債權金額2,036,8
    00元，提供分120期、年利率3.5%、每月10日清償20,142元
    之還款方案，聲請人表示因轉換工作收入不足，無法負擔還
    款方案，因聲請人無法負擔本行所提出之還款方案，調解庭
    將不派員出席，因玉山銀行未到庭，於110年11月11日調解
    不成立乙節乙節，經本院調取110年度司消債調字第637號卷
    宗（下稱調解卷宗）查閱無訛，是此部分事實堪以認定，合
    先敘明。又本件聲請人所積欠本金及利息債務總額未逾1,20
    0 萬元，且於聲請更生前1 日回溯5 年內未從事每月平均營
    業額20萬元以上之營業活動，業據聲請人陳明在卷，是以聲
    請人本件更生聲請可否准許，即應審究聲請人現況是否有不
    能清償債務或有不能清償之虞等情事而定。
四、次查：
  ㈠聲請人主張名下僅有一台2009年出廠之機車(車牌號碼000-00
    0，已12年無殘值)，且有3筆有效保險及4筆有效產險，包含
    富邦人壽(保單號碼:0000000000-00，保單價值5,415元，有
    保單借款)、康健人壽(保單號碼:TWAW821230，無保單價值
    金，有保單借款)、台灣人壽(保單號碼:0000000000，保單
    價值金8,929元，有保單借款)、遠雄人壽(保單號碼:000000
    0000，保單價值金3,696元)、南山產物保險(無保單價值金)
    、兆豐產物保險(無保單價值金)外，無其他任何財產；聲請
    人於108年12月至109年3月任職於新光影城股份有限公司，
    平均每月收入61,781元(含年終、三節、紅利等獎金)，109
    年4月迄今於龍巖股份有限公司兼職，工作性質論件計酬，1
    9個月共321,808元，平均每月收入16,937元，而聲請人110
    年7月起迄今任職於美商仕女學習專院有限公司台灣分公司
    ，擔任客服專員，平均每月收入29,792元，每月亦有領取租
    金補助4,000元，育兒津貼2,500元僅領取至110年8月止等情
    （見本院卷第29至31頁），業據聲請人提出財產及收入狀況
    說明書、全國財產稅總歸戶財產查詢清單、108、109年度綜
    合所得稅各類所得資料清單、勞工保險被保險人投保資料表
    、薪資證明、郵局、彰化銀行、國泰世華銀行、台新國際商
    業銀行、存摺及內頁、財產目錄、機車行車執照、臺灣集中
    保管結算所查詢表、臺灣土地銀行存款餘額證明書、中華民
    國人壽保險商業同業公會保險業通報作業資訊系統資料查詢
    結果回覆書、富邦人壽保單查詢結果、康健人壽保單內容及
    帳戶價值資料、康健人壽借款清償狀況資料、台灣人壽保單
    資料、還款明細表、遠雄人壽批註書、保險契約一覽表、薪
    資明細表等件為證（見調解卷第5至7、24至28、31至34頁、
    本院卷第39至161、167至179、183至223頁）。查聲請人所
    提出之110年7月至11月美商仕女學習專院有限公司台灣分公
    司之薪資證明，薪資分別為33,261元、37,123元、38,456元
    、40,121元、36,358元，合計185,319元，平均每月約37,06
    4元，又據聲請人主張目前實際收入來源僅美商仕女學習專
    院有限公司及龍巖兼職，並加計租金補助4,000元，應認聲
    請人平均每月收入約58,001元(計算式：37,064元＋16,937元
    ＋4,000元＝58,001元)。
  ㈡債務人必要生活費用，以最近一年衛生福利部或直轄市政府
    所公告當地區每人每月最低生活費1.2 倍定之。債務人聲請
    更生或清算時所提財產及收入狀況說明書，其表明每月必要
    支出之數額，與本條例第64條之2 第1 項、第2 項規定之認
    定標準相符者，毋庸記載原因、種類及提出證明文件，消債
    條例第64條之2 第1 項、消債條例施行細則第21條之1第3 
    項分別定有明文。經查，聲請人主張其每月之必要生活費用
    為18,720元(見本院卷第35頁)，雖未提出證據，惟徵以前揭
    說明及參以111年度新北市每人每月最低生活費用之1.2 倍
    為18,960元，是聲請人主張每月個人必要生活費用為18,720
    元，堪可憑採。
　㈢聲請人主張其育有2 名未成年子女，每月支出2名子女扶養費
    18,720元乙節(見本院卷第35頁)，業據聲請人提出戶籍謄本
    、全國財產稅總歸戶財產查詢清單、108、109年度綜合所得
    稅各類所得資料清單為證（見本院卷第241至255頁），衡酌
    聲請人之2名子女分別係103年10月4日、105年2月9日出生，
    現為7、6歲，堪認聲請人之未成年子女現無謀生能力。又依
    民法第1089條第1 項規定，聲請人應與其配偶共同負擔扶養
    費。據此計算，並依消債條例第64條之2 第2 項規定，聲請
    人主張其每月需支付子女扶養費為18,720元，較聲請人本應
    負擔子女每月消費支出18,960元（即：18,960元÷2 人×2＝18
    ,960元）為低，應堪採信。
  ㈣綜上，聲請人每月可處分所得數額為58,001元，扣除每月必
    要生活費用及扶養費37,440元後，剩餘20,561元，雖足以負
    擔玉山銀行提供分分120期、年利率3.5%、每月清償20,142
    元之還款方案。然聲請人尚積欠勞動部勞工保險局100,000
    元、甲○○95,000元(見調解卷第13、14、51頁)，合計195,00
    0，以聲請人每月可用餘額419元計算（計算式：20,561元－2
    0,142元＝419元），尚須約38至39年始可清償完畢（即：195
    ,000元÷419元÷12月≒38.7年），又聲請人69年出生（見本院
    卷第241頁），現年41歲，屆法定強制退休年齡僅有24年之
    職業生涯，考量上揭債權將陸續發生利息及違約金等情，堪
    認以聲請人目前之資力，客觀上處於不足以清償債務之經濟
    狀態，符合消債條例第3條所規定「債務人不能清償債務或
    有不能清償之虞」之情形。
五、從而，聲請人確有無法清償債務之情事，又所負無擔保或無
    優先權之本金及利息債務並未逾1,200 萬元，且未經法院裁
    定開始清算程序或宣告破產，而聲請人於聲請更生前1 日回
    溯5 年內未從事營業活動。復查無消債條例第6 條第3 項、
    第8 條或第46條各款所定駁回更生聲請之事由存在，則聲請
    人聲請更生，應予准許。至更生程序開始後，聲請人之更生
    方案仍須由債權人會議可決或由法院裁定認可後方能實行，
    倘更生方案未能經債權人會議可決或經法院裁定認可，則將
    依消債條例第61條規定，開始清算程序，此恐非有利於聲請
    人，是請斟酌以最大還款誠意，擬定足為債權人接受或足供
    法院認為公允之更生方案，俾免更生程序進行至依消債條例
    第61條規定應行清算之程度，附此敘明。
六、爰裁定如主文。
中　　華　　民　　國　　111 　年　　4 　　月　　21　　日
                  民事第一庭  法  官  張惠閔
以上正本證明與原本無異。
本件裁定不得抗告。
本裁定已於民國111年4月21日上午10時公告。
中　　華　　民　　國　　111 　年　　4 　　月　　21　　日
                              書記官  林沂㐵